臺灣高等法院民事判決  
109年度家上字第331號

上  訴  人  許榮洲  

訴訟代理人  王藹芸律師
            李宜光律師
被 上訴 人  葉顧麗雯
訴訟代理人  謝美香律師(法扶律師)
上列當事人間請求認領子女等事件，上訴人對於中華民國109年8
月6日臺灣臺北地方法院108年度親字第45號判決提起上訴，被上
訴人為訴之減縮，本院於111年10月19日言詞辯論終結，判決如
下：
    主      文
上訴駁回。
第二審訴訟費用（除減縮部分外）由上訴人負擔。
原判決第二項所命給付減縮為上訴人應給付被上訴人新臺幣貳佰
伍拾伍萬伍仟參佰肆拾貳元，及自原判決第一項認領之訴判決確
定之翌日起至清償日止，按年息百分之五計算之利息。
    事實及理由
壹、程序方面：
　　按訴狀送達後，原告不得將原訴變更或追加他訴，但擴張或
    減縮應受判決事項之聲明者，不在此限。又原告於判決確定
    前，得撤回訴之全部或一部。民事訴訟法第446條第1項準用
    第255條第1項第3款定有明文。查被上訴人於原審先位聲明
    為請求確認甲○○○與上訴人間親子關係存在；備位聲明則請
    求上訴人應認領甲○○○為其子女及返還代墊扶養費新臺幣（
    下同）365萬2,347元本息。嗣於本院審理時，被上訴人減縮
    請求上訴人代墊扶養費之不當得利為255萬5,342元，及自認
    領之訴判決確定之翌日起算之法定遲延利息（見本院卷二第
    300頁），核屬減縮應受判決事項之聲明，依上開說明，應
    予准許，合先敘明。
貳、實體方面：　　
一、被上訴人主張：伊自上訴人受胎，於83年2月22日未婚生下
    甲○○○。甲○○○與上訴人間具有真實血緣關係，爰依民法第10
    67條第1項規定，求為判命上訴人認領甲○○○。又上訴人自甲
    ○○○出生後至成年，均未負擔扶養費，亦未盡保護教養義務
    ，而由伊代墊所有費用，共計255萬5,342元，爰依民法第10
    84條第2項、第179條，請求上訴人返還等語。並聲明：上訴
    人應認領甲○○○為其子女，並返還代墊扶養費255萬5,342元
    ，及自認領之訴判決確定之翌日起算之法定遲延利息。
二、上訴人則以：甲○○○與伊無親子關係，自無給付扶養費之義
    務，且因甲○○○為成年人，被上訴人請求伊為DNA鑑定部分，
    無家事事件法第68條之適用，伊自無前往鑑定之義務。縱伊
    有給付扶養費之義務，時效應自甲○○○出生時起算，類推贍
    養費5年短期時效，本件請求權已罹於時效，伊得拒絕給付
    等語，資為抗辯。
三、原審准許被上訴人備位之訴，判決上訴人應認領甲○○○，並
    應給付被上訴人288萬元本息；駁回被上訴人其餘之訴。上
    訴人不服，提起上訴。被上訴人則於本院審理時減縮對上訴
    人之扶養費不當得利起訴聲明為請求上訴人給付255萬5,342
    元本息。上訴人上訴聲明：㈠原判決除減縮部分外，不利於
    上訴人部分廢棄。㈡上開廢棄部分，被上訴人在第一審之訴
    駁回。被上訴人答辯聲明：上訴駁回。
四、按我國民法親屬編就不受婚生推定之非婚生子女與血緣上生
    父間親子關係之建立，有準正及認領制度。其中認領之請求
    經生父拒絕者，非婚生子女如認其已經生父認領，或因生父
    撫育而建立親子身分關係時，得以民法第1065條第1 項規定
    為據，提起確認親子關係存在之訴；如未經認領或撫育，而
    認有事實足認其為生父之非婚生子女時，得依民法第1067條
    第1 項規定，向生父提起強制認領之訴。上開兩種訴訟分屬
    不同訴訟標的，並有不同之訴訟機能與既判力，負主張與舉
    證責任一方，須主張與舉證之待證事實，亦有不同。申言之
    ，依民法第1067條規定之請求認領，以有事實足認被請求認
    領者為非婚生子女之生父為法定要件事實；至同法第1065條
    之婚生性取得，其要件事實為該非婚生子女已經生父認領或
    有撫育之事實（最高法院108年度台上字第125號判決意旨參
    照）。是無論確認親子關係存在或請求強制認領，均以非婚
    生子女與生父間具有血緣關係為前提。本件被上訴人主張甲
    ○○○係其自上訴人受胎於83年2月22日所生之子，因甲○○○與
    上訴人間具有血緣關係，請求上訴人應認領甲○○○等語，為
    上訴人所否認，並以前詞置辯。是本件爭點為：㈠甲○○○與上
    訴人間有無血緣關係？㈡被上訴人得否請求上訴人認領甲○○○
    ？㈢如可，被上訴人得否請求上訴人給付扶養費？茲論述如
    下：
  ㈠甲○○○與上訴人間有無血緣關係？
　　按當事人主張有利於己之事實者，就其事實有舉證之責任，
　　家事事件法第51條準用民事訴訟法第277條前段固定有明文
　　。親子關係存否之訴訟，以生物學、血緣上父子關係之事實
　　作為證明對象，經常需要利用自然科學之證明方法。近年來
　　「血型遺傳法則」可資以排除、否定親子關係，「去氧核醣
　　核酸」（以下簡稱DNA即英文deoxyribonuclei cacid之縮寫
　　）鑑定，更是目前最常被利用者。次按親子關係事件，就血
    緣關係存否有爭執，法院認有必要時，得依當事人釋明有事
    實足以懷疑血緣關係存否而聲請或依職權命當事人或關係人
    限期接受血型、去氧核醣核酸或其他醫學上之檢驗，家事事
    件法第68條定有明文。又當事人一造聲請為血型、去氧核醣
    核酸或其他醫學上之檢驗，如就其主張之事實已為相當之證
    明，法院認其聲明為正當而命為鑑定時，他造倘無正當理由
    而拒絕者，法院得以之為全辯論意旨之一部分，於斟酌其他
    相當事證後，為該他造不利之判斷（最高法院106年度台上
    字第296號判決參照）。蓋以當事人間透過民事訴訟程序所
    建構之事實，乃奠基在兩造舉證之基礎上，為達能迅速、正
    確解決紛爭之目的，當事人有促進訴訟之義務，自不容當事
    人刻意隱匿證據資料，妨礙法院發現真實，始合乎首揭規定
    所揭櫫之公平原則。而任何人均有獲知自己血統來源之基本
    權利，應不以未成年人為限，當不能限制其尋根之本能，是
    縱家事事件法第68條僅就未成年人為規定，然關於親子血源
    關係事件，仍有一體適用其法理之必要。是倘被上訴人業已
    提出相當事證，釋明甲○○○與上訴人間可能有親子關係存在
    ，上訴人對於是否與甲○○○有父子之血緣關係，即有協力解
    明事實之義務，倘仍拒絕配合鑑定，自得認被上訴人之主張
    為真實。經查：
　⒈上訴人自陳其於82年3 月下旬與客戶在臺北市某酒店洽談業
    務，因而結識被上訴人，當日被上訴人即接受上訴人買單帶
    出場進行性交易；並自斯時起至82年4 月中旬期間，每次與
    客戶於該酒店洽商業務，被上訴人均坐檯陪酒，且多次接受
    其買單帶出場進行性交易（見本院卷一第44頁）。再參酌上
    訴人於臺灣臺北地方檢察署110年度他字第2498號妨礙名譽
    案件（下稱系爭妨礙名譽案件）時自承：伊於82年間認識被
    上訴人，期間曾發生3、4次性交易行為等語（見系爭妨礙名
    譽案件卷宗第23頁），並經本院調卷核閱屬實，堪認上訴人
    自82年3 月間起與被上訴人發生多次性行為。再者，兩造同
    於82年4月15日搭乘TG633班機出境前往香港，次日即4月16
    日再同時搭乘CI642班機自香港入境返台；同年6月3日再次
    一同搭乘CI641班機出境至香港，有兩造入出境資料可參（
    見原審卷第85頁、第105頁），堪認兩造於上揭期間親密交
    往，更偕同前往香港。證人乙○○即被上訴人繼父證稱：其與
    被上訴人之母丁○○於82年8、9月間，因被上訴人懷孕，而與
    上訴人見面用餐。席間，上訴人告知其會對被上訴人懷孕負
    責等語（見原審卷第222頁、本院卷二第149頁），益徵被上
    訴人主張其自上訴人處受胎，應屬非虛。上訴人以乙○○證稱
    其喜歡喝威士忌，並邀宴至KTV 包廂等情，然其不喜歡威士
    忌及KTV ，因認其證詞與事實不符，其證詞無可採信云云（
    見本院卷二第205頁、第206頁），惟上訴人所指摘者均為其
    個人喜好或習慣，且與本件上訴人是否因被上訴人懷孕，因
    此於宴席中，向其家人表示會對此事負責之待證事實無涉，
    尚難逕認乙○○之證詞，即非事實，所為主張，亦難採信。又
    上訴人以甲○○○出生日期回溯39週，並以一般月經週期30日
    計算被上訴人之受孕期，抗辯被上訴人受孕期間為82年6月8
    日至同年6月12日，而上訴人於該期間並不在臺灣，被上訴
    人無從自上訴人處受孕云云（見本院卷二第56頁），惟受孕
    期間僅為推算，尚非真正受孕期間，是其前揭抗辯，即難憑
    信。至證人即上訴人之配偶丙○○證稱：上訴人自82年4月中
    旬後就沒有與被上訴人往來等語（見本院卷一第196頁），
    然兩造於82年4月至同年6月間，尚多次偕同前往香港，已如
    前述，顯見丙○○之證詞與事實並不相符，即無足採。綜上，
    本院審酌上訴人自陳與被上訴人多次發生性關係、兩造之入
    出境資料及乙○○證述等相關事證，堪認被上訴人已釋明甲○○
    ○與上訴人間即有存在親子關係之可能，依前揭規定，上訴
    人負有協力解明事實之義務。
　⒉次查，血緣關係最直接而關鍵之證據，無非存在於兩造身上
    所帶之基因密碼，此已可透過兩造之DNA檢驗比對以明，迭
    如前述，然進行該項檢驗，須取得兩造之基因檢體，有賴兩
    造配合始能完成，就此，被上訴人聲請上訴人與甲○○○接受D
    NA檢驗，以求確認。原審於109年6月5日乃裁定命上訴人前
    去接受親子血緣鑑定，並經法務部調查局排定109年7月7日
    上午10時進行鑑定，上訴人並未前去鑑定（見原審卷第299
    頁、第315頁、第347頁）。本院多次當庭詢問上訴人配合會
    同檢驗之意見（見本院卷一第89、318、503頁），其亦拒絕
    配合。本院於111年2月16日裁定命上訴人與甲○○○至法務部
    調查局接受親子血緣鑑定，有該裁定、送達證書可稽（見本
    院卷二第3頁至第5頁），惟上訴人仍未遵期到驗，有法務部
    調查局111年3月14日調科肆字第11123504680號函可稽（見
    本院卷二第27頁），因而仍無法檢驗甲○○○與上訴人間之親
    子血緣關係。依上說明，被上訴人已釋明甲○○○與上訴人間
    可能有親子關係存在，上訴人仍拒絕配合鑑定，即得推定被
    上訴人之主張為真實。至上訴人主張因甲○○○為成年人，無
    家事事件法第68條之適用，伊無前往鑑定之義務云云，惟任
    何人均有獲知自己血統來源之基本權利，應不以未成年人為
    限，當不能限制其尋根之本能，縱同法第68條僅就未成年人
    為規定，然關於親子血源關係事件，仍有一體適用其法理之
    必要，已如前述，上訴人此部分抗辯即無足採。
　㈡被上訴人得否請求上訴人認領甲○○○？
　　按有事實足認其為非婚生子女之生父者，非婚生子女或其生
　　母或其他法定代理人，得向生父提起認領之訴。前項認領之
    訴，於生父死亡後，得向生父之繼承人為之，生父無繼承人
    ，得向社會福利主管機關為之，民法第1067條定有明文。
　　認領之訴係對於應認領而不為認領之生父，請求法院確定非
    婚生子女與生父之血緣關係存在，本此事實而創設法律上之
    親子關係，並溯及於非婚生子女出生起，視為婚生子女。而
    認領之訴之原因不一，或為繼承生父財產；或為請求生父扶
    養；或單純為認祖歸宗（家事事件法第66條立法理由參照)
　　。查甲○○○之戶籍資料並無生父之記載，有戶籍謄本附卷可
    證（見原審卷第39頁），則其生父為何人尚有不明之處，為
    保護當事人之權益及真實血統，被上訴人有提起本件認領之
    訴之必要。再查，被上訴人表明其多年來遍尋上訴人無著，
    並非故意遲誤提起本件訴訟等語（見本院卷一第594頁、卷
    二第123頁）；且參酌原審於109年6月間函查上訴人有無實
    際居住於臺北市林森北路及松江路之事實，經臺北市警察局
    中山分局於查訪後，均未遇上訴人，亦無從自鄰居處得知上
    訴人之聯絡方式等情，有臺北市政府警察局中山分局中山一
    、民權一路派出所之查訪表可參（見原審卷第323頁至第327
    頁），足見被上訴人所言非虛，則上訴人抗辯被上訴人提起
    本件訴訟有違誠信、權利濫用云云，即無足採。次查，甲○○
    ○與上訴人間有事實上親子血緣關係，已如前述，則被上訴
    人請求上訴人應認領甲○○○，依前揭規定，即屬有據，應予
    准許。
　㈢按父母對於未成年子女，有保護及教養之權利義務，民法第
    1084條第2 項定有明文，所謂保護及教養之權利義務，自包
    括扶養在內，且此扶養義務應屬生活保持義務，故未成年子
    女請求父母扶養，不受民法第1117條第1 項規定之限制，即
    不以不能維持生活而無謀生能力者為限（最高法院92年度台
    上字第219號判決意旨參照）。次按扶養之程度，應按受扶
    養權利者之需要，與負扶養義務者之經濟能力及身分定之；
    而負扶養義務者有數人，而其親等同一時，應各依其經濟能
    力，分擔義務，民法第1119條、第1115條第3項亦有明定。
　　又無法律上之原因而受利益，致他人受損害者，應返還其利
    益，民法第179 條定有明文。由於父母對未成年子女所負之
    保護教養義務及扶養義務，係本於父母子女之身分關係當然
    發生，父母應依其經濟能力、身分及未成年子女之需要，分
    擔子女所需之扶養費用，倘父母之一方已支付撫育未成年子
    女所需之全部扶養費後，自得就逾越其原應負擔之部分，依
    不當得利之法律關係，向他方請求返還（最高法院92年度台
    上字第2362號判決意旨參照）。經查：
　⑴上訴人為甲○○○之生父，應認領甲○○○為其子，已如前述。又
    非婚生子女認領之效力，溯及於出生時，民法第1069條前段
    既有明文，則上訴人即應自甲○○○出生時起，負有扶養甲○○○
    之義務，足堪認定。惟甲○○○自出生以來即由被上訴人單獨
    撫育，致上訴人免予支出應分擔之甲○○○扶養費用而受有利
    益，是被上訴人主張上訴人因其支付甲○○○自83年2月22日出
    生至103年2月21日年滿20歲前之扶養費而受有不當得利，尚
    非無據。
　⑵由於實際為未成年子女扶養費用之人，往往對於其所支付之
    扶養費確切數額具有舉證上之困難，不僅難以苛求其必須一
    一留存各項憑證以作為將來訴訟使用，遑論更存在著無法對
    於未成年子女在生活上之食衣住行育樂等各項支出均取得憑
    證之現實問題，自應適用民事訴訟法第222 條第2 項所定「
    當事人已證明受有損害而不能證明其數額或證明顯有重大困
    難者，法院應審酌一切情況，依所得心證定其數額」之規定
    。本院審酌行政院主計總處就我國各縣市所為之家庭收支調
    查報告中「消費支出」之項目，含括食品費、飲料費、衣著
    及鞋襪費用、燃料及水電費、家庭設備及家事管理費、保健
    醫療費用、運輸通訊費用、娛樂教育及文化服務費用與其他
    雜項支出，已包含日常生活所需之食衣住行育樂各項費用在
    內，故該項消費支出應可包括扶養未成年子女所需之各項費
    用，可為計算未成年子女扶養費用之參考。本件被上訴人主
    張其自83年2月22日至103年2月21日期間，其中95年1月24日
    至99年3月12日居住於新北市，其餘期間均居住於臺北市，
    有甲○○○之戶籍謄本在卷可參（見原審卷第19頁）；而被上
    訴人就95年1月1日起至99年12月31日止，共5年度，表明均
    願依較低之新北市消費支出標準請求（見原審卷第25頁、本
    院卷二第152頁），因而支出扶養甲○○○之費用共計511萬0,6
    84元（詳後附計算表），並為上訴人所不爭執（見本院卷一
    第594頁、卷二第152頁）。本院審酌上訴人目前無業，疫情
    前擔任旅遊領隊，月薪約2萬餘元、被上訴人目前在早餐店
    幫忙月薪約6、7千元（見本院卷二第301頁）。又
　　上訴人107年給付所得為5,741元，被上訴人則為7,095元，
    有兩造稅務電子閘門財產所得調件明細可參（見原審卷第10
    9頁至第123頁），認甲○○○之扶養費宜由兩造平均負擔，並
    為兩造所同意（見本院卷一第432頁）。故被上訴人請求上
    訴人給付代墊甲○○○之扶養費255萬5,342元（5,110,684÷2＝2
    ,555,342），即屬有據。
  ⑶又按，未成年子女之扶養費倘係由父母之一方先行墊付，他
    方依不當得利法律關係，請求受利益之他方一次返還其所受
    之利益，除雙方原有按年或不及一年之定期給付扶養費約定
    外，與民法第126 條所規定「其他一年或不及一年之定期給
    付債權」並不相同，自無適用該條所定短期消滅時效之餘地
    （最高法院107年度台簡抗字第147號、111年度台簡抗字第1
    5號裁定參照）。準此，兩造既未有定期給付甲○○○扶養費之
    約定，且民法亦未對於不當得利請求權之時效為特別規定，
    則父母之一方支付未成年子女之扶養費後，就逾越其原應負
    擔之部分依不當得利之法律關係，向他方請求返還時，自應
    適用民法第125 條所定之15年時效期間。上訴人所辯被上訴
    人依不當得利之法律關係請求其償還代墊扶養費，應適用民
    法第126條之5年短期時效云云，應屬誤解法律，不足採信。
  ⑷再按消滅時效自請求權可行使時起算，民法第128 條定有明
    文。而依不當得利之法則請求返還不當得利，以無法律上之
    原因而受利益，致他人受有損害為其要件，倘利益授受之雙
    方當事人，均不知其利益授受之法律上原因不存在，甚或誤
    認其法律上之原因存在，則須權利人知悉其得行使權利之狀
    態，時效期間始能起算。蓋權利之行使可被期待甚或要求而
    不行使，乃權利依時效消滅之理由，若權利人不知已可行使
    權利，如仍責令其蒙受時效之不利益，自非時效制度之本旨
    （最高法院91年度台上字第1312號判決意旨參照）。另參諸
    最高法院107年台簡抗字第147號裁定以原審認定兩造無婚姻
    關係，由相對人獨自扶養兩造所生之女，再抗告人已於105
    年3月31日認領該女，即應自該女出生時起負扶養之義務。
    則相對人依不當得利法律關係，請求再抗告人返還其代墊之
    扶養費，洵屬有據之意旨，可知上訴人對甲○○○是否具有保
    護及教養之權利義務，須待被上訴人對上訴人提起認領之訴
    ，經上訴人認領後，始依民法第1069條前段規定發生溯及之
    效力。是認領之訴是否確定為被上訴人行使本件請求權之障
    礙事由，則本件被上訴人請求上訴人返還代墊扶養費不當得
    利請求權時效起算點，應自本件認領之訴判決確定時起算
　　，適用15年時效。查被上訴人於108年4月23日提起本件請求
    上訴人返還代墊扶養費之不當得利，有家事調解（起訴）聲
    請狀可參（見原審卷第7頁），則被上訴人本件給付扶養費
    不當得利請求權時效，即尚未罹於時效。至上訴人雖抗辯被
    上訴人上開請求權應自甲○○○出生或成年時起算請求權時效
    云云，然無依據，即無足採。
　⑸綜上，被上訴人主張上訴人應給付甲○○○扶養費之半數255萬5
    ,342元之不當得利，並自本件認領子女之訴確定翌日起算之
    法定遲延利息，應依法有據，應予准許。
五、綜上所述，上訴人與甲○○○間確有事實上父子血緣關係，被
    上訴人依民法第1067條第1項、第1084條第2項、第179條規
    定，請求上訴人應認領甲○○○；並減縮聲明請求上訴人應給
    付被上訴人代墊扶養費之不當得利255萬5,342元，及自原判
    決第一項認領之訴確定之翌日起至清償日止，按年息百分之
    5計算之利息，為有理由，應予准許。原審就上開應准許之
    部分為上訴人敗訴之判決，於法並無不合。上訴意旨指摘原
    判決此部分不當，求予廢棄改判，為無理由，應駁回上訴。
六、本件事證已臻明確，至於兩造其餘攻擊防禦方法及所提證據
    ，經本院斟酌後，認為均不足以影響本判決之結果，而無逐
    一論駁之必要，併此敘明。
七、據上論結，本件上訴為無理由，爰判決如主文。
中　　華　　民　　國　　111 　年　　11　　月　　2 　　日
　　　　　　　　　家事法庭
                      審判長法  官  賴劍毅
                            法  官  呂淑玲
                            法  官  洪純莉
正本係照原本作成。
如不服本判決，應於收受送達後20日內向本院提出上訴書狀，其
未表明上訴理由者，應於提出上訴後20日內向本院補提理由書狀
（均須按他造當事人之人數附繕本）上訴時應提出委任律師或具
有律師資格之人之委任狀；委任有律師資格者，另應附具律師資
格證書及釋明委任人與受任人有民事訴訟法第466 條之1第1項但
書或第2項所定關係之釋明文書影本。如委任律師提起上訴者，
應一併繳納上訴審裁判費。
中　　華　　民　　國　　111 　年　　11　　月　　2 　　日
　　　　　　　　　　　　　　書記官  魏汝萍
附表                                     單位：新臺幣 
編號 代墊期間 平均每人月消費支出（地區別） 1 83年2月22日至同年12月21日(計10.3個月) 16,907（臺北市） 2 84年間(12個月) 19,053（臺北市） 3 85年間(12個月) 19,072（臺北市） 4 86年間(12個月) 19,375（臺北市） 5 87年間(12個月) 20,963（臺北市） 6 88年間(12個月) 21,629（臺北市） 7 89年間(12個月) 22,147（臺北市） 8 90年間(12個月) 22,189（臺北市） 9 91年間(12個月) 22,995（臺北市） 10 92年間(12個月) 22,603（臺北市） 11 93年間(12個月) 23,961（臺北市） 12 94年間(12個月) 24,802（臺北市） 13 95年間(12個月) 19,001（新北市） 14 96年間(12個月) 17,987（新北市） 15 97年間(12個月) 18,358（新北市） 16 98年間(12個月) 17,950（新北市） 17 99年間(12個月) 18,421（新北市） 18 100年間(12個月) 25,321（臺北市） 19 101年間(12個月) 25,279（臺北市） 20 102年間(12個月) 26,672（臺北市） 21 103年1月1日至同年2月21日(計1.6個月) 27,004（臺北市） 合計：511萬0,684元